臺灣臺南地方法院民事判決
110年度重訴字第272號
原      告  郭仁權
            郭澤民
            郭志偉
            黃麗梅
            郭世雄

            郭栢青
            郭水秀
            郭桂枝
            郭紋萍
            陳清緯
            李英芬
共      同
訴訟代理人  郭俊銘律師
            王心甫律師
複 代 理人  郭敏慧
被      告  蔡宗翰


上列當事人間請求履行契約事件，本院於民國111年12月7日言詞
辯論終結，判決如下：
    主      文
一、被告應給付原告新臺幣5,978,621元，及自民國109年12月22
    日起至清償日止，按週年利率百分之5計算之違約金。
二、原告其餘之訴駁回。
三、訴訟費用由被告負擔百分之87，餘由原告連帶負擔。
四、本判決原告勝訴部分，於原告以新臺幣1,993,000元為被告
    供擔保後，得假執行。但被告以新臺幣5,978,621元為原告
    預供擔保後，得免為假執行。
五、原告其餘假執行之聲請駁回。
    事實及理由
壹、程序方面：
　　按訴狀送達後，原告不得將原訴變更或追加他訴，但擴張或
    減縮應受判決事項之聲明者，不在此限，民事訴訟法第255
    條第1項第3款定有明文。查原告原起訴請求被告給付原告新
    臺幣（下同）700萬元，及自民國109年12月22日起至清償日
    止，按每日7,000元計算之違約金；嗣於訴訟中變更為請求
    被告給付原告690萬元，及自109年12月22日起至清償日止，
    按每日6,900元計算之違約金。核原告上開變更，屬減縮應
    受判決事項之聲明，揆諸前揭法文並無不合，應予准許。
貳、實體方面：
一、原告主張：坐落臺南市○○區○○○段0000○0000○0000地號土地
    （以下各以其地號稱之，並合稱系爭土地）為原告所共有，
    應有部分如附表所示。兩造於109年10月7日簽立土地買賣契
    約書（下稱系爭契約），約定被告向原告購買系爭土地，面
    積合計180.36平方公尺，權利範圍均為1分之1，買賣總價為
    1,400萬元，其中第一期簽約款140萬元應於簽約時交付，第
    二期用印款560萬元應於土地複丈完成3日內交付，第三期完
    稅款700萬元則應於土地增值稅完稅3日內交付，被告如有遲
    延交付，應另給付自逾期日起至清償日止，每逾1日按該期
    未履行支付價金千分之一計算之違約金予原告。詎被告僅依
    約給付訂金10萬元、第一期簽約款140萬元、第二期用印款5
    60萬元，嗣原告於109年12月18日完稅，被告卻未依約於完
    稅3日內交付第三期完稅款700萬元扣除訂金10萬元後之690
    萬元（即尾款），經原告於109年12月24日寄發存證信函催
    告，被告仍置之不理。為此依系爭契約第4條、第13條第2項
    約定，請求被告給付尾款及違約金等語。並聲明：㈠被告應
    給付原告690萬元，及自109年12月22日起至清償日止，按每
    日6,900元計算之違約金。㈡願供擔保，請准宣告假執行。
二、被告則以：被告未依約於完稅3日內給付尾款，係因系爭土
    地於109年11月2日經地政人員複丈時發現，土地上有部分面
    積遭鄰地建物之共用壁占用，而依系爭契約第11條第1項約
    定，原告於出賣土地時已保證系爭土地無共用壁，足見原告
    給付有瑕疵，依系爭契約第7條第2項約定及民法給付瑕疵之
    規定，原告應按共用壁占用系爭土地面積之比例減少價金，
    是尾款應扣除共用壁折價金額。又被告未依約給付尾款係因
    原告給付有前揭瑕疵所致，非可歸責於被告，故原告請求被
    告給付違約金亦屬無據等語，資為抗辯。並聲明：㈠原告之
    訴及假執行之聲請均駁回。㈡如受不利判決，願供擔保請准
    宣告免為假執行。
三、兩造不爭執之事項為（本院卷第373至374頁）：
　㈠兩造於109年10月7日簽立系爭契約（補字卷第45至50頁），
    約定被告向原告購買系爭土地，買賣總價為1,400萬元。被
    告已依約給付訂金10萬元、第一期簽約款140萬元、第二期
    用印款560萬元，尚餘尾款690萬元未給付。
　㈡原告於109年12月18日繳納系爭土地增值稅後，於同年月24日
    寄發台南東門郵局第276號存證信函，通知被告應於函到3日
    內給付尾款（補字卷第59至61頁），被告於110年1月4日收
    受該存證信函（補字卷第63頁）。
　㈢系爭土地為空地，南邊臨路，其餘三側與他人建物相鄰，其
    中除1897土地四周及1898土地東側有界址外，其餘土地範圍
    則因界址點位於共用壁中而不能現場釘定界址（界址位置如
    本院卷第159頁圖示，地政函文見本院卷第241至247頁）。
　㈣系爭土地上共用壁範圍如附圖所示，共用壁面積合計11.87平
    方公尺。
四、得心證之理由：
　㈠原告依系爭契約第4條約定，請求被告給付尾款690萬元，有
    無理由？被告得否依系爭契約第11條第1項、第7條第2項、
    民法給付瑕疵之規定，請求按共用壁面積計算減少價金？
　⒈按所謂物之瑕疵係指存在於物之缺點而言。凡依通常交易觀
    念，或依當事人之決定，認為物應具備之價值、效用或品質
    而不具備者，即為物有瑕疵，且不以物質上應具備者為限（
    最高法院73年台上字第1173號判決意旨參照）。查系爭土地
    上有如附圖所示之共用壁，面積合計11.87平方公尺等情，
    為兩造所不爭執（不爭執事項㈣）；而依系爭契約第11條第1
    項約定：「乙方（即原告）保證本買賣土地產權清楚，絕無
    一地數賣、糾紛爭訟、被他人占用、占用他人土地、與鄰地
    共用壁、他人主張三七五租約或優先購買權，或其他糾葛等
    情事，否則乙方應自負全部法律責任」，可知系爭土地上是
    否有與鄰地共用壁，為兩造簽立系爭契約時所重視之點，原
    告既已於契約中保證無共用壁之情事，自應給付未有共用壁
    之土地予被告，始符合債之本旨。是被告抗辯系爭土地上有
    共用壁為物有瑕疵，即屬有據。
　⒉再依系爭契約第7條第2項約定：「……複丈完成後，如發現有
    部分面積被他人侵占、私設巷道或既成道路等情形，致甲方
    （即被告）無法行使所有權或行使有重大困難，乙方應於土
    地複丈完成後10日內排除，否則雙方同意按本買賣成交總價
    與面積之比例減少價金」，該條雖未明載共用壁亦得按買賣
    總價與面積之比例減少價金，惟共用壁既係指相鄰二宗建築
    基地各別所有之建築物，所共同使用以地界中心線上構築之
    牆、柱及樑之構造物，其存在與系爭契約第7條第2項所約定
    之「部分面積被他人侵占」相類。又兩造於109年11月2日土
    地複丈完成時，即已發現系爭土地中除1897土地四周及1898
    土地東側有界址外，其餘土地範圍均因界址點位於共用壁中
    而不能現場釘定界址等情，有臺南市臺南地政事務所（下稱
    臺南地政）於111年4月19日以臺南地所測字第1110035243號
    函文暨所檢附之地籍圖重測地籍調查表在卷可參（本院卷第
    241至247頁），復為兩造所不爭執（不爭執事項㈢），則原
    告本應依系爭契約第7條第2項約定，於土地複丈完成後10日
    內排除前開共用壁之瑕疵，惟原告直至本院於111年6月16日
    至系爭土地現場履勘時，仍未能排除之，此有本院勘驗測量
    筆錄、現場照片及臺南地政於111年7月15日以臺南地所測字
    第1110068639號函檢附之複丈成果圖附卷可證（本院卷第28
    9至303頁），足見原告迄未能排除前開共用壁之瑕疵。是被
    告抗辯應依系爭契約第7條第2項之約定，按系爭土地成交總
    價與共用壁面積之比例減少價金，亦屬可採。
　⒊準此，按系爭土地成交總價與共有壁面積比例計算之結果，
    系爭土地因共用壁瑕疵得減少之價金為921,379元【計算式
    ：系爭土地買賣總價1,400萬元×（共用壁面積11.87平方公
    尺/系爭土地總面積180.36平方公尺）＝921,379元，元以下
    四捨五入）。是原告得請求被告給付者，僅被告尚未給付之
    尾款690萬元（不爭執事項㈠），扣除前揭共用壁減少價金92
    1,379元後之5,978,621元（計算式：690萬元－921,379元＝5,
    978,621元），逾此範圍之金額，則無權請求。
　㈡原告依系爭契約第13條第2項約定，請求被告給付自109年12
    月22日起至清償日止，按每日6,900元計算之違約金，有無
    理由？
　⒈按當事人得約定債務人於債務不履行時，應支付違約金。違
    約金，除當事人另有訂定外，視為因不履行而生損害之賠償
    總額。其約定如債務人不於適當時期或不依適當方法履行債
    務時，即須支付違約金者，債權人除得請求履行債務外，違
    約金視為因不於適當時期或不依適當方法履行債務所生損害
    之賠償總額，民法第250條定有明文。可知違約金係以債務
    人不履行其義務為前提，故約定違約金之目的，係在促使義
    務人依債之本旨，依約忠實履行其義務，以避免須為違約金
    之支付，具有間接強制義務人依約忠實履行其義務之作用。
　⒉查原告於109年12月18日繳納土地增值稅完畢，被告依系爭契
    約第4條約定，本應於完稅3日內給付尾款，惟迄未給付等情
    ，業如前述。依系爭契約第13條第2項約定：「除因不可抗
    力之事由外，甲方（即被告）違反本契約書所定各項義務之
    履行日期約定時，應負遲延責任，每逾一日（自逾期日起算
    至完全給付日止），甲方應按該期未履行支付價金千分之一
    計算違約金予乙方（即原告），並應於補繳償金時一併繳清
    」，可知被告本應於完稅3日內即109年12月21日前給付尾款
    ，其遲未給付，原告自得依系爭契約第13條第2項約定，請
    求其負遲延責任，並給付違約金。至被告雖抗辯稱：其未如
    期給付尾款係因系爭土地有共用壁瑕疵，而原告遲未排除或
    同意依照共用壁面積減少價金，故不可歸責予其，原告請求
    其給付違約金，並無理由等語；惟本件尾款690萬元扣除共
    用壁折價部分，尚有5,978,621元未給付等情，已經本院認
    定如前，原告請求被告給付尾款690萬元，雖屬過大請求，
    然僅該超過部分不生效力，尚難謂就被告應給付部分亦不生
    請求之效力，縱使被告彼時不確定共用壁之面積及應折價之
    金額，亦非不得先將尾款為提存，而非據此拒絕給付，是被
    告就應給付之5,978,621元部分不為給付，仍應負給付遲延
    責任，原告得依系爭契約第13條第2項約定，請求被告給付
    違約金。惟該項約定之違約金既為按「該期未履行支付價金
    」千分之一計算，則原告依約得請求者，應為每日按被告未
    給付之尾款5,978,621元之千分之一計算之違約金。
　⒊次按約定之違約金額過高者，法院得減至相當之數額，民法
    第252條定有明文。至違約金額是否相當，須依一般客觀事
    實、社會經濟狀況及當事人所受害情形，以為酌定標準。如
    屬損害賠償預定性質者，該違約金即係作為債務人於債務不
    履行時之損害賠償預定或推定之總額，其目的旨在填補債權
    人因其債權未依契約本旨實現所受之損害，除應審酌一般客
    觀事實、社會經濟狀況及債權人因債務已為一部履行所受之
    利益外，應以債權人實際所受之積極損害及消極損害（所失
    利益），作為主要之考量因素，以酌定其所約定之違約金是
    否過高（最高法院107年度台上字第1696號判決意旨參照）
    。本院審酌被告雖有遲延給付價金之違約情事，然亦已給付
    710萬元之買賣價金，已為一部之履行，且被告遲延給付價
    金，對原告而言，應僅受有於遲延期間內無法運用此筆資金
    而生之損害；而系爭契約第13條第2項所定之違約金計算方
    式，如換算為年利為週年利率百分之36.5，較近年來國內貨
    幣市場之利率高出甚多，並考量被告係因未能與原告就如何
    處理系爭土地上遭共用壁占用乙事達成共識，始遲延給付價
    金之動機等情事，認兩造間關於上開違約金之約定尚嫌過高
    ，若貫徹此等約定，有失公平，應有適度酌減之必要。本院
    綜合衡酌上開各項因素，認為本件將違約金減為按週年利率
    百分之5計算，已足對被告遲延給付價金之違約行為生制裁
    及督促效果。故原告得請求被告給付之違約金，應為按被告
    未給付之5,978,621元，自逾期日即109年12月22日起至清償
    日止，按週年利率百分之5計算之違約金，始屬衡平。
　⒋準此，原告依系爭契約第13條第2項約定，請求被告給付5,97
    8,621元自109年12月22日起至清償日止，按週年利率百分之
    5計算之違約金，核屬有據，逾此範圍請求，則無理由。
　㈢末按數人有同一債權而以移轉一物之所有權為標的者，雖依
    給付之性質非不可分，然除當事人有特別意思表示外，其給
    付應解為依當事人之意思為不可分，此項債權依民法第293 
    條第1項之規定，固無須債權人全體共同請求給付，但各債
    權人僅得請求向其全體為給付，債務人亦僅得向債權人全體
    為給付（最高法院30年渝上字第160號判決意旨參照）。本
    件原告就系爭土地之應有部分各如附表所示，共有人分別出
    賣各自之權利範圍，其給付之性質雖非不可分；惟觀諸系爭
    契約所列賣方為原告全體，所記載之系爭土地買賣權利範圍
    亦為1分之1，並僅標示買賣總價為1,400萬元，而未特別區
    分原告各自出賣之權利範圍或得分配之價款，又系爭契約中
    關於賣方權利義務部分亦均以原告全體作為適用對象，可知
    兩造簽立系爭契約時之認知，被告交易及給付價金之對象均
    為原告全體，應解為當事人的意思為不可分。是原告請求被
    告向其全體給付5,978,621元，及自109年12月22日起至清償
    日止，按週年利率百分之5計算之違約金，核與前揭法文意
    旨相符，附予敘明。
五、綜上所述，原告依系爭契約第4條、第13條第2項約定，請求
    被告給付原告5,978,621元，及自109年12月22日起至清償日
    止，按週年利率百分之5計算之違約金，為有理由，應予准
    許，逾此範圍之請求，則無理由，應予駁回。
六、本判決原告勝訴部分，兩造均陳明願供擔保，請求宣告假執
    行及免為假執行，核與民事訴訟法第390條第2項、第392條
    第2項之規定並無不合，茲分別酌定相當擔保金額，准原告
    於供擔保後得假執行，被告於供擔保後得免為假執行，如主
    文第4項所示。至原告敗訴部分，其假執行之聲請因訴之駁
    回而失所附麗，應予駁回如主文第5項所示。　
七、本件為判決基礎之事證已臻明確，兩造其餘攻擊防禦方法及
    所提證據，核與判決結果不生影響，爰不逐一論述，併此敘
    明。　　
八、訴訟費用負擔之依據：民事訴訟法第79條、第85條第2項。
中　　華　　民　　國　　111 　年　　12　　月　　21　　日
                    民事第二庭  審判長法　官  張玉萱
　　　　　　　　　　
　　　　　　　　　　                  法  官  蔡雅惠
　　　　　　　　　　
　　　　　　　　　　                  法  官  陳䊹伊 
以上正本係照原本作成。
如不服本判決，應於判決送達後20日內向本院提出上訴狀並表明
上訴理由（須附繕本）。如委任律師提起上訴者，應一併繳納上
訴審裁判費。
中　　華　　民　　國　　111 　年　　12　　月　　21　　日
                                      書記官  王美韻
附表：原告就系爭土地之應有部分
原告 臺南市中西區五條港段    1897地號土地（面積14.21平方公尺） 1898地號土地（面積38.66平方公尺） 1899地號土地（面積127.49平方公尺） 郭仁權 無 36分之5 36分之5 郭澤民 6分之1 18分之1 18分之1 郭志偉 6分之1 18分之1 18分之1 黃麗梅 無 48分之5 48分之5 郭世雄 無 72分之19 72分之19 郭栢青 無 40分之1 40分之1 郭水秀 無 40分之1 40分之1 郭桂枝 無 40分之1 40分之1 郭紋萍 無 40分之1 40分之1 陳清緯 無 40分之1 40分之1 李英芬 6分之4 144分之37 144分之37 合計 1分之1 1分之1 1分之1